臺灣臺中地方法院民事判決
                                    110年度豐簡字第615號
原      告  廖朝宗  

訴訟代理人  張克安律師
被      告  李俊賢  

上列當事人間請求拆屋還地等事件，本院於民國111年1月26日言
詞辯論終結，判決如下：
    主      文
一、被告應將坐落臺中市○○區○○段0000○0地號土地上如附圖所示
    編號F部分面積30平方公尺、編號G部分面積18平方公尺範圍
    內之地上物拆除，並將上開占用土地返還原告。
二、被告應給付原告新臺幣（下同）1萬6,702元，及自民國(下
    同)110年9月27日起至清償日止，按週年利率百分之五計算
    之利息。
三、被告應自110年9月27日起至上開占用土地返還原告之日止，
    按月給付原告256元。
四、原告其餘之訴駁回。 　　
五、訴訟費用由被告負擔。
六、本判決原告勝訴部分得假執行。但被告以37萬4,400元為原
    告預供擔保，得免為假執行。
    事實及理由
壹、程序事項：
　　按訴狀送達後，原告不得將原訴變更或追加他訴，但擴張或
    減縮應受判決事項之聲明者，不在此限，民事訴訟法第255
    條第1項第3款定有明文。次按不變更訴訟標的，而補充或更
    正事實上或法律上之陳述者，非為訴之變更或追加，民事訴
    訟法第256條定有明文。本件原告起訴時原聲明：㈠被告應將
    坐落臺中市○○區○○段 0000○0地號土地（下稱1204之1地號土
    地）上之地上物拆除（約50平方公尺，面積及位置以實測為
    準），並將占用土地返還原告。㈡被告應給付原告新臺幣（
    下同）2萬1,800元，及自起訴狀繕本送達被告翌日起至清償
    日止，按週年利率百分之5計算之利息。㈢被告應自民國110
    年10月1日起至返還第一項土地之日止，按月給付原告333元
    等語（見本院卷第13頁），嗣於訴訟繫屬中，變更聲明為：
    ㈠被告應將坐落1204之1地號土地上如附圖所示編號F、面積3
    0平方公尺、編號G面積18平方公尺範圍內之地上物拆除，並
    將該部分土地返還原告。㈡被告應給付原告2萬0,928元，及
    自起訴狀繕本送達被告翌日起至清償日止，按週年利率百分
    之5計算之利息。㈢被告應自110年10月1日起至返還第一項土
    地之日止，按月給付原告320元等語（見本院卷第139頁、第
    143頁），與前開規定相符，應予准許。
貳、實體事項：
一、原告主張：原告自95年10月4日起登記為1204之1地號土地之
    所有權人。被告為如附圖所示編號F、面積30平方公尺、編
    號G面積18平方公尺範圍內之地上物的事實上處分權人。被
    告所有上開設施，無權占用1204之1地號土地，爰依民法第7
    67條第1項規定，請求被告將上開設施拆除，並將占用部分
    分別返還原告。又被告上開設施無權占用1204之1地號土地
    ，無法律上原因，獲得相當於租金之不當得利，因上開土地
    位在三和國小、清泉醫院附近，交通可連接昌平路及雅潭路
    ，應以土地之申報地價年息10％，計算相當於租金之不當得
    利。爰另依不當得利之法律關係，請求被告就占用部分，返
    還相當於租金之不當得利。並聲明：如程序事項變更後之聲
    明。
二、被告則以：對於附圖之測量結果，無法認同。如鈞院認被告
    有占用，願意跟原告協商等語，資為抗辯。並聲明：原告之
    訴駁回。
三、兩造不爭執之事項（見本院卷第140頁）：　
　㈠原告自95年10月4日以共有物分割為登記原因，登記為坐落臺
    中市○○區○○段00000000000地號土地之所有權人（見本院卷
    第21至23頁）。
  ㈡被告自110年3月11日以贈與為登記原因，登記為同段1201之1
    地號土地之所有權人（見本院卷第27頁）。
  ㈢被告自94年10月5日登記為坐落上開1201之1地號土地上之門
    牌號碼臺中市○○區○○○街0○0號（即大雅區三和段2702建號）
    房屋之所有權人。（見本院卷第29頁）。
  ㈣被告目前管領使用附圖所示編號F、面積30平方公尺、編號G
    面積18平方公尺之空間（見本院卷第31頁、第61頁），為上
    開範圍內之地上物（遮雨棚、側牆、矮牆、水泥地面）的事
    實上處分權人。
  ㈤1204之1 地號土地之申報地價，於105 年至106 年為每平方
    公尺960 元、107年至108 年為每平方公尺880 元（見本院
    卷第83頁）、109 至110 年為每平方公尺800 元（見本院卷
    第21頁）、111年為每平方公尺800元（見本院卷第145頁）
    。
四、本院之判斷：  
  ㈠拆屋還地部分： 
　⒈按所有人對於無權占有或侵奪其所有物者，得請求返還之；
    對於妨害其所有權者，得請求除去之，民法第767條第1項前
    段、中段定有明文。又以無權占有為原因，請求返還所有物
    之訴，被告對原告就其物有所有權存在之事實無爭執，而僅
    以非無權占有為抗辯者，原告於被告無權占有之事實，無舉
    證責任，被告應就其取得占有，係有正當權源之事實證明之
    。如不能證明，則應認原告之請求為有理由（最高法院72年
    度台上字第1552號判決意旨可資參照）。
  ⒉經查，原告主張其為1204之1土地之所有權人，附圖所示編號
    F範圍地上物占用1204之1地號土地30平方公尺，編號G範圍
    地上物占用1204之1地號土地18平方公尺，被告為上開地上
    物之事實上處分權人等情，業據原告提出1204之1地號土地
    之登記謄本、現場照片、地籍圖謄本為證（本院卷第21頁、
    第31頁、第61至67頁），並經本院履勘現場屬實，製有勘驗
    筆錄、勘驗現場照片可佐（見本院卷第89至97頁），經地政
    機關測量後製有附圖在卷可佐（見本院卷第111頁），堪信
    為真。被告迄至本院言詞辯論終結前，未能與原告達成協商
    ，亦未就上開地上物設施有何占用權源舉證以實其說，自應
    認無權占用1204之1地號土地。
  ⒊從而，原告依民法第767條第1項規定，請求被告將編號F、編
    號G範圍地上物拆除，並將占用部分之土地返還原告，應屬
    有據。
  ㈡不當得利部分：
  ⒈按無法律上之原因而受利益，致他人受損害者，應返還其利
    益，但依其利益之性質或其他情形不能返還者，應償還其價
    額，民法第179條前段、第181條但書分別定有明文。而無權
    占有他人土地，可能獲得相當於租金之利益，為社會通常之
    觀念（最高法院61年台上字第1695號判決可資參照）。按城
    市地方房屋之租金，以不超過土地及其建築物申報總價額年
    息百分之10為限。而此項規定於租用基地建築房屋者亦得準
    用，土地法第97條第1項、第105條分別定有明文。又所謂土
    地價額係指法定地價而言；土地所有人依土地法所「申報之
    地價」為法定地價，除非土地所有權人未於公告期間申報地
    價者，才以「公告地價」（並非公告土地現值）百分之八十
    為其申報地價，土地法第148條、土地法施行法第25條、平
    均地權條例第16條前段亦定有明文。而上開土地法第97條第
    1項關於基地計收租金規定，於不當得利或損害賠償事件，
    可據為計算不當得利或損害額之標準（最高法院87年度台上
    字第2996號民事裁定可資參照）。另前揭土地法第97條所謂
    以百分之10為限，乃租金之最高限額，非謂必照申報價額百
    分之10計算之。計算相當於租金之損害時，除以申報地價為
    基礎外，尚須斟酌不動產所處位置、工商繁榮情形，利用基
    地之經濟價值及所受利益等情形，並與鄰地租金相比較，以
    為決定（最高法院88年度台上字第1894號、第3331號判決意
    旨參照）。
　⒉經查：
  ⑴被告所有上開地上物設施，無正當權源占用1204之1地號土地
    ，已如前述。而無權占用他人土地，可能獲得相當於租金之
    利益，為社會通常之觀念，是原告自得依不當得利之法律關
    係，訴請被告給付相當於租金之不當得利。
　⑵1204之1地號土地附近有三和國小、赤腳丫生態農莊、清泉醫
    院，交通可連接昌平路四段、雅潭路，交通機能尚可，附近
    為農地，工商業繁榮程度普通等情，有GOOGLEMAP列印系爭
    土地周邊機構之資料、履勘現場照片可參（見本院卷第71頁
    、第97頁），本院審酌上情及上開地上物利用1204之1地號
    土地作為被告所有主建物（即門牌號碼臺中市○○區○○○街0○0
    號，見本院卷第77頁）之附屬設施及庭院的經濟價值及所受
    利益（見本院卷第61頁），並衡酌1204之1地號土地於111年
    之申報地價800元（見本院卷第145頁），與110年公告土地
    現值7,800元（見本院卷第21頁），差距不小，認被告所受
    相當於租金之利益，按1204之1土地申報地價年息8％計算為
    適當。
  3.準此，原告請求被告給付①自105年10月1日起至110年9月26
    日止（起訴狀催告日前已屆期）之不當得利1萬6,702元（計
    算式：4,608+6,758+5,336＝16,702），及自起訴狀繕本送達
    翌日（即110年9月27日，見本院卷第45頁）起至清償日止，
    按週年利率5％之法定遲延利息；②自110年9月27日起至被告
    返還占用土地之日止，按月給付原告256元（計算式如附表
    編號４），應屬有據。逾此範圍之請求，則屬無據。
五、綜上所述，㈠原告依民法第767條第1項前段、中段規定，訴
    請被告應將坐落1204之1土地上，如附圖所示編號F部分面積
    30平方公尺、編號G部分面積18平方公尺範圍內之地上物拆
    除，並將該部分土地返還原告，為有理由，應予准許；㈡原
    告另依據不當得利之法律關係，訴請被告給付1萬6,702元，
    及自110年9月27日起至被告返還占用1204之1地號土地予原
    告之日止，按月給付原告256元之範圍內，為有理由，應予
    准許。㈢原告逾上開範圍之請求，為無理由，應予駁回。
六、本件為判決基礎已臻明確，兩造其餘攻擊防禦方法及訴訟資
    料，經本院審酌後，核與判決結果不生影響，爰不一一論述
    。
七、本件原告勝訴部分，係適用簡易訴訟程序所為被告敗訴之判
    決，依民事訴訟法第389條第1 項第3款規定，應依職權宣告
    假執行。另為衡平被告之利益，爰依同法第392條第2項規定
    ，依職權宣告被告預供擔保後，得免為假執行。
八、本件訴訟費用負擔之依據：民事訴訟法第79條。 
中　　華　　民　　國　　111 　年　　2 　　月　　18　　日
                      臺灣臺中地方法院豐原簡易庭
                                  法　官　高士傑
以上正本係照原本作成。
如不服本判決，應於送達後20日內，向本院提出上訴狀並表明上
訴理由，如於本判決宣示後送達前提起上訴者，應於判決送達後
20日內補提上訴理由書（須附繕本）。如委任律師提起上訴者，
應一併繳納上訴審裁判費。
中　　華　　民　　國　　111 　年　　2 　　月　　18　　日
                                  書記官　蔡伸蔚
附表：

編號 計算期間 相當於租金不當得利之計算式 申報地價占用面積8％12個月（或365天）占用期間（月數或天數） １ 自105年10月1日起至106年12月31日止（15個月） 960488％1215＝4,608元 ２ 自107年1月1日起至108年12月31日止（24個月） 880488％1224＝6,758元（小數點以下四捨五入，下同） ３ 自109年1月1日起至110年9月26日止（634天） 800488％365634＝5,336 ４ 自110年9月27日起被告返還占用土地之日止  800488％12＝256